【裁判字號】    90,訴,477
【裁判日期】    900731
【裁判案由】    偽造文書等
【裁判全文】
臺灣板橋地方法院刑事判決                            九十年度訴字第四七七號
    公  訴  人  臺灣板橋地方法院檢察署檢察官
    被      告  甲○○
                乙○○
    右二人共同
    選任辯護人  連鳳翔
右列被告等因偽造文書等案件，經檢察官提起公訴（八十九年度偵字第二○七四九號
），本院判決如左：
    主  文
甲○○、乙○○共同連續行使偽造私文書，足以生損害於公眾及他人，各處有期徒刑
肆月，如易科罰金，均以參佰元折算壹日。均緩刑參年。
    事  實
一、甲○○明知姓名年籍不詳綽號「小謝」之成年男子，於民國八十九年十月間，在
    臺北縣板橋市○○○路○段某電動玩具店內，先後交付之八十九年五－六月份、
    七－八月份之統一發票共八紙（詳如附表所示）均係偽造（整紙發票均係偽造，
    其偽造方式係以鋼印壓記浮水印，而後將偽造之泰立電機工業有限公司、欣遞實
    業有限公司印章蓋於其上，末將字軌號碼偽造為可兌換四獎之中獎號碼），竟為
    牟取每兌換乙紙可得新台幣（下同）五百元之不法利益，與「小謝」共同基於意
    圖為自己不法之所有及行使偽造統一發票詐欺取財之概括犯意聯絡，陸續於八十
    九年十月間，持偽造之統一發票五紙，於各該統一發票領獎收據欄內，填載其自
    己之姓名、身分證統一編號、戶籍地址等資料，前往附表編號一至五所示之銀行
    ，詐領第四獎獎金共五次，使上開承辦給獎業務之銀行行員陷於錯誤，每次均如
    數交付獎金三千一百八十四元（按第四獎獎金為四千元，應扣除百分之二十之稅
    金八百元及印花稅十六元，每紙發票實得三千一百八十四元），足生損害於各銀
    行、稅捐機關及財政部對於統一發票兌獎制度管理之正確性。又與乙○○基於同
    一犯意聯絡，於八十九年十月間，在臺北縣板橋市○○路上，將「小謝」所交付
    上開偽造統一發票中之三紙先後轉交予乙○○，乙○○明知上開統一發票係偽造
    ，為牟取每兌換乙紙可得五百元之不法利益，仍與甲○○、「小謝」共同基於上
    述犯意之聯絡，於八十九年十月間，先持偽造之統一發票二紙，於各該統一發票
    領獎收據欄內，填載其自己之姓名、身分證統一編號、戶籍地址等資料，前往附
    表編號六、七所示之銀行，詐領第四獎獎金共二次，使上開承辦給獎業務之銀行
    行員陷於錯誤而如數交付中獎獎金，足生損害於各銀行、稅捐機關及財政部對於
    統一發票兌獎制度管理之正確性。嗣於八十九年十一月二日十三時許，甲○○、
    乙○○持「小謝」交付右揭偽造如附表編號八之統一發票乙紙，共同前往臺北縣
    南雅南路一段五五號臺北銀行板橋分行欲詐領獎金四千元之際，因甲○○有事先
    行離開，而由乙○○至該銀行向行員丁○○詐領獎金，經丁○○發覺乙○○於該
    日早上業經臺北銀行總行列為「詐領發票嫌疑人」而報警處理，致乙○○遭警當
    場查獲而未詐得財物，並自乙○○身上查獲上開偽造之統一發票乙紙。計甲○○
    、乙○○藉前開方法共詐得獎金二萬二千二百八十八元（每次可兌換獎金三千一
    百八十四元，兌換七次成功，共詐取獎金二萬二千二百八十八元），甲○○、乙○○每次可自詐取之獎金中各分得五百元，餘悉數依「小謝」指示匯入他人帳戶
    。
二、案經臺北縣警察局板橋分局報請臺灣板橋地方法院檢察署檢察官偵查起訴。
    理  由
一、訊據被告甲○○、乙○○固均坦承持右開偽造之統一發票分別向上開銀行兌換四
    獎中獎獎金等情不諱，惟均矢口否認有何行使偽造私文書及詐欺取財之犯行，被
    告甲○○並辯稱：伊曾出借款項六千元予「小謝」，後伊向「小謝」催討欠款時
    ，小謝即於八十九年十月初拿統一發票數紙抵償，後「小謝」又拿統一發票數紙
    請伊代為兌換，並允諾每兌換乙紙可得五百元酬金，伊因貪小便宜，始同意幫「
    小謝」兌換統一發票，並請乙○○代為兌換其中數紙統一發票，伊實不知「小謝
    」交付之統一發票均係偽造云云，被告乙○○則以：伊持有之統一發票係甲○○
    交付，因甲○○允諾每兌換乙紙可得五百元酬金，伊貪小便宜，始同意代為兌換
    統一發票，伊亦不知甲○○交付之統一發票均係偽造等語。經查：
  (一)本件係因被告乙○○於八十九年十一月二日十三時許，持如附表編號八所示之偽
    造統一發票乙紙，至臺北縣板橋市○○○路○段五五號臺北銀行板橋分行欲詐領
    獎金四千元之際，經該銀行行員丁○○發覺被告乙○○於該日早上業經臺北銀行
    總行列為「詐領發票嫌疑人」而報警處理，經警當場查獲被告乙○○之事實，業
    據證人丁○○於警偵訊及本院審理中證述綦詳，並有臺北銀行總行發布之公報乙
    紙附卷可稽。
  (二)次者，除被告乙○○兌領扣案之統一發票乙紙外，被告甲○○尚兌領附表編號一
    至五之統一發票五紙，被告乙○○另兌領附表編號六、七之統一發票二紙，合計
    被告二人共兌換統一發票八紙，而該八紙手開式統一發票經迎光透視，並無真正
    統一發票所有之浮水印，而係以鋼印壓記浮水印，且上開發票亦無當期印刷廠設
    計之暗記，發票邊緣切齊並無撕痕，亦與一般手開式發票不同，故研判為偽造發
    票乙節，並經上開證人丁○○於本院審理中證述明確，另有財政部賦稅署九十年
    五月十八日台稅六發字第○九○○四○六三四九號函及其檢送之偽造統一發票七
    紙可參。而附表編號五之統一發票並非欣遞實業有限公司開立，且臺灣省境內並
    無名為泰立電機工業有限公司之設立登記資料，復經證人即欣遞實業有限公司負
    責人丙○○及該公司負責開立統一發票之蕭玉春於本院審理時證述綦詳，且有經
    濟部中部辦公室九十年五月九日經（九○）中辦三管字第○九○三○八八二一○○號書函、臺北縣政府九十年六月十八日九十北府建登字第二二一九九一號函各
    乙紙在卷足憑。此外復有如附表編號八之統一發票乙紙扣案可稽，是前揭統一發
    票八紙，整紙均係遭他人偽造，其偽造方式係以鋼印壓記浮水印，而後將偽造之
    泰立電機工業有限公司、欣遞實業有限公司印章蓋於其上，末將字軌號碼偽造為
    可兌換四獎之中獎號碼，復屬無疑。
  (三)再者，統一發票可經由每月開出之號碼比對發票上之號碼兌換獎金，中獎四千元
    者（即第四獎），需發票號碼之後四位數字與開出之中獎號碼後四位數字相符始
    為中獎，此為一般人所周知。本件被告甲○○自綽號「小謝」之成年男子處，於
    八十九年十月份之短期間內，即先後收受八紙中獎四千元之統一發票，而被告乙○○復於同月份，自被告甲○○處收受三紙中獎四千元之統一發票，衡之情理，
    欲中獎四千元已非易事，況乎八紙均中獎四千元之發票，被告二人當對該等發票
    來源有異有所認識。況被告甲○○、乙○○持有偽造之統一發票後，即以分批、
    分日先後至附表所示之不同銀行兌換獎金，倘被告二人確係持真實中獎之統一發
    票領取獎金，又何需於不同時日，分別至不同銀行領取獎金，其二人如此大費周
    章，益足徵被告二人此舉顯為避免引起該等銀行之懷疑，以免遭銀行承辦人員識
    破而被查獲，故上開統一發票應係經「小謝」偽造為中獎號碼後，交付被告甲○○兌換獎金，被告甲○○再轉交其中三紙偽造之統一發票予被告乙○○，被告二
    人對於上開統一發票業經偽造之事實應係知情，其二人辯稱不知統一發票係偽造
    者，顯係事後卸責之虛詞，不足採信。
  (四)又被告甲○○、乙○○於偽造之統一發票上載明自己之姓名、身分證統一編號、
    戶籍地址等資料後，持以向上開銀行詐領第四獎獎金多次，顯係施用詐術，致上
    開銀行承辦行員陷於錯誤而各交付每紙統一發票中獎金額三千一百八十四元（應
    扣除百分之二十之稅金八百元及印花稅十六元），計共詐得二萬二千二百八十八
    元，並足以生損害於前揭銀行、稅捐機關及財政部對於統一發票兌獎制度管理之
    正確性，亦堪以認定。
  (五)末倘被告甲○○所辯曾借予「小謝」六千元，「小謝」始拿數紙統一發票抵償積
    欠之債務乙節為真，其與「小謝」之交情應當匪淺，何以其無法提供「小謝」之
    真實姓名及年籍資料供本院查證，是被告甲○○此部分辯解，委無足採。
  (六)綜上，本件事證明確，被告等之犯行，均堪予認定。
二、按統一發票係營業人銷售貨物或勞務予買受人之憑證，而刑法第二百零一條所稱
    之有價證券，係指具有一定價值之權利證書，以實行券面所表示財產上之權利時
    ，須占有該券為其特質，現行之給獎辦法係為鼓勵買受人向營業人索取統一發票
    以免逃漏稅捐而設，雖在領獎時亦須占有該得獎之統一發票，但其本質究非表彰
    一定財產上之權利，而係會計憑證之一種，核其性質應屬私文書，該統一發票並
    不因事後公布中獎得依給獎辦法兌領獎金之偶然事實，變易其私文書之性質。被
    告甲○○、乙○○明知所持有之統一發票係他人所偽造，仍持至右揭銀行，使各
    該銀行承辦人員陷於錯誤而交付獎金，足生損害於各銀行、稅捐機關及財政部對
    於統一發票兌獎制度管理之正確性。核其二人所為，均係犯刑法第二百十六條之
    行使第二百十條之偽造私文書罪及第三百三十九條第一項之詐欺取財罪。而被告
    乙○○於八十九年十一月二日十三時許，至臺北銀行板橋分行著手詐領獎金四千
    元之際，經該行行員丁○○發覺有異而報警查獲，致被告乙○○未詐得財物之行
    為，應以未遂罪論處。其二人先後多次詐欺取財既遂、詐欺取財未遂部分（指被
    告乙○○）及行使偽造私文書之犯行，均時間緊接，所犯各係犯罪構成要件相同
    之罪名，顯各係基於概括犯意反覆為之，皆屬連續犯，均應依刑法第五十六條之
    規定論以一罪之詐欺取財既遂罪及行使偽造私文書罪，並加重其刑。又其二人所
    犯上開行使偽造私文書及詐欺取財二罪間，有方法結果之牽連關係，為牽連犯，
    應依刑法第五十五條從一重之行使偽造私文書罪論處。被告二人與綽號「小謝」
    之姓名年籍不詳之成年人，就行使偽造私文書與詐欺取財罪間有犯意聯絡及行為
    分擔，皆為共同正犯。審酌被告二人為圖小利致罹刑章，所生危害尚輕，惟犯罪
    後否認犯行之態度，其二人所得之利益達二萬二千二百八十八元、兌領之次數共
    八次（其中七次既遂，一次未遂），併嚴重損害統一發票兌獎之正確性、對國家
    金融秩序甚有危害及犯罪之目的、手段、知識程度、所生危害等一切情狀，分別
    量處如主文所示之刑，以示懲儆。第查被告二人行為後，刑法第四十一條有關易
    科罰金之規定，業經立法院於九十年一月四日修正通過，並經總統於同年月十日
    明令公佈，同年月十二日生效施行。觀諸上開修正後得易科罰金之規定「犯最重
    本刑為五年以下有期徒刑以下之刑之罪，而受六個月以下有期徒刑或拘役之宣告
    ，因身體、教育、職業、家庭之關係或其他正當事由，執行顯有困難者，得以一
    元以上三元以下折算一日，易科罰金。但確因不執行所宣告之刑，難收矯正之效
    或難以維持法秩序者，不在此限。併合處罰之數罪，均有前項情形，其應執行之
    刑逾六月者，亦同」，較修正前同條所定「犯最重本刑為三年以下有期徒刑以下
    之刑之罪，而受六月以下有期徒刑或拘役之宣告，因身體、教育、職業、或定庭
    之關係，執行顯有困難者，得以一元以上三元以下折算一日，易科罰金」之內容
    ，顯然為有利於被告。是被告所犯，苟為最重本刑五年以下有期徒刑以下之罪，
    且受六個月以下有期徒刑或拘役之宣告，即有修正後刑法第四十一條規定之適用
    ，從而依刑法第二條第一項前段之規定，本案應適用修正後之現行刑法第四十一
    條第一項前段條文之規定，併諭知易科罰金之折算標準。末查被告二人前均未曾
    受有期徒刑以上刑之宣告，有臺灣高等法院檢察署刑案紀錄簡覆表二紙附卷可稽
    ，其因一時誤念致觸刑罰，惡性不重，經此偵審教訓，當知所警惕，信無再犯之
    虞，本院認其二人所宣告之刑，均以暫不執行為適當，爰併予宣告緩刑三年，以
    啟自新。至偽造統一發票八紙，既經被告交予銀行兌領獎金而離其持有，已非被
    告及其共犯所有，本院自毋庸併予宣告沒收之，是公訴人聲請依法宣告沒收，容
    有誤會，附此敘明。
四、至被告甲○○固另自白：「小謝」另交付八紙統一發票供其兌領等語，而被告乙○○雖亦自白：甲○○另交付三紙統一發票供其兌領等語，惟查：被告二人向銀
    行兌領之偽造統一發票僅八紙，此有上述財政部賦稅署九十年五月十八日台稅六
    發字第○九○○四○六三四九號函可稽，本院復查無其他積極證據證明被告二人
    此部分之自白是否核與事實相符而堪採信，自不得僅憑其二人之自白遽認其二人
    亦有此部分之犯行，應屬不能證明被告犯罪，惟公訴人認此部分與本案論罪科刑
    部分，有連續犯之裁判上一罪關係，本院爰不另為無罪之諭知。
據上論斷，應依刑事訴訟法第二百九十九條第一項前段，刑法第二條第一項前段、第
二十八條、第五十六條、第二百十六條、第二百十條、第三百三十九條第一項、第五
十五條、新修正之第四十一條第一項前段、第七十四條第一款，罰金罰鍰提高標準條
例第一條前段、第二條，判決如主文。
本案經檢察官楊仲農到庭執行職務。
中    華    民    國      九十        年      七      月      三十一    日
                                      臺灣板橋地方法院刑事第四庭
                                          法  官  游  秀  雯
右正本證明與原本無異。
如不服本判決，應於判決送達後十日內，向本院提出上訴狀。
                                          書記官  卓  聖  智
中    華    民    國      九十        年      八      月        二      日
附錄本案論罪科刑法條全文
刑法第二百一十六條
行使第二百十條至第二百十五條之文書者，依偽造、變造文書或登載不實事項或使登
載不實事項之規定處斷。
刑法第二百一十條
偽造、變造私文書，足以生損害於公眾或他人者，處五年以下有期徒刑。
刑法第三百三十九條
意圖為自己或第三人不法之所有，以詐術使人將本人或第三人之物交付者，處五年以
下有期徒刑、拘役或科或併科一千元以下罰金。
以前項方法得財產上不法之利益或使第三人得之者，亦同。
前二項之未遂犯罰之。
附表
┌──┬────────┬───────┬───────────────┐
│編號│發票號碼        │兌換銀行      │偽造方式                      │
├──┼────────┼───────┼───────────────┤
│一  │ＣＱ            │不詳          │以鋼印壓記浮水印，而後將偽造之│
│    │00000000│              │泰立電機工業有限公司印章蓋於其│
│    │                │              │上，末將字軌號碼偽造為可兌換四│
│    │                │              │獎之中獎號碼。                │
├──┼────────┼───────┼───────────────┤
│二  │ＢＶ            │富邦商業銀行  │以鋼印壓記浮水印，而後將偽造之│
│    │00000000│板橋分行      │泰立電機工業有限公司印章蓋於其│
│    │                │              │上，末將字軌號碼偽造為可兌換四│
│    │                │              │獎之中獎號碼。                │
├──┼────────┼───────┼───────────────┤
│三  │ＢＶ            │第一商業銀行  │以鋼印壓記浮水印，而後將偽造之│
│    │00000000│板橋分行      │泰立電機工業有限公司印章蓋於其│
│    │                │              │上，末將字軌號碼偽造為可兌換四│
│    │                │              │獎之中獎號碼。                │
├──┼────────┼───────┼───────────────┤
│四  │ＢＶ            │富邦商業銀行  │以鋼印壓記浮水印，而後將偽造之│
│    │00000000│土城分行      │泰立電機工業有限公司印章蓋於其│
│    │                │              │上，末將字軌號碼偽造為可兌換四│
│    │                │              │獎之中獎號碼。                │
├──┼────────┼───────┼───────────────┤
│五  │ＢＶ            │上海商業儲蓄銀│以鋼印壓記浮水印，而後將偽造之│
│    │00000000│行板橋分行    │欣遞實業有限公司印章蓋於其上，│
│    │                │              │末將字軌號碼偽造為可兌換四獎之│
│    │                │              │中獎號碼。                    │
├──┼────────┼───────┼───────────────┤
│六  │ＣＱ            │富邦商業銀行  │以鋼印壓記浮水印，而後將偽造之│
│    │00000000│板橋分行      │泰立電機工業有限公司印章蓋於其│
│    │                │              │上，末將字軌號碼偽造為可兌換四│
│    │                │              │獎之中獎號碼。                │
├──┼────────┼───────┼───────────────┤
│七  │ＢＶ            │萬通商業銀行  │以鋼印壓記浮水印，而後將偽造之│
│    │00000000│三重分行      │泰立電機工業有限公司印章蓋於其│
│    │                │              │上，末將字軌號碼偽造為可兌換四│
│    │                │              │獎之中獎號碼。                │
├──┼────────┼───────┼───────────────┤
│八  │ＣＱ            │臺北銀行      │以鋼印壓記浮水印，而後將偽造之│
│    │00000000│板橋分行      │泰立電機工業有限公司印章蓋於其│
│    │                │              │上，末將字軌號碼偽造為可兌換四│
│    │                │              │獎之中獎號碼。                │
└──┴────────┴───────┴───────────────┘


司法院資訊處製作；財團法人民間司法改革基金會備份。
